【裁判字號】    98,家訴,167
【裁判日期】    991214
【裁判案由】    給付扶養費
【裁判全文】
臺灣高雄地方法院民事判決             98年度家訴字第167號
原      告  陳木水
原      告  陳毓彥
前列二人共同
訴訟代理人  邱揚勝律師
被      告  方鴻英
上列當事人間給付扶養費用事件，本院於99年11月23日言詞辯論
終結，判決如下：
    主      文
被告應自民國九十八年十月一日起至原告陳木水有生之年止，按
月給付原告陳木水新臺幣伍仟元，如遲延給付，應加計自遲延日
起至清償日止按年息百分之五計算之利息。
被告應自民國九十八年十月一日起至原告陳毓彥能維持生活之日
止，按月給付原告陳毓彥新臺幣陸仟元，如遲延給付，應加計自
遲延日起至清償日止按年息百分之五計算之利息。
原告其餘之訴駁回。
訴訟費用由被告負擔五分之一，由原告陳木水負擔五分之三，餘
由原告陳毓彥負擔。
本判決第一項、第二項得假執行。
原告其餘假執行之聲請駁回。
    事實及理由
甲、兩造爭執要旨
一、原告起訴主張：
（一）原告陳木水與被告為夫妻關係，原告陳毓彥為兩造之子，
      陳毓彥雖已成年，但自6歲起患有癲癇，腦部受損，長大
      後完全無工作能力，而原告陳木水高齡73歲，亦無工作能
      力，而被告名下財產眾多，又有利息、營利及薪資所得，
      經濟能力良好，兩造於91年4 月30日在高雄市新興區調解
      委員會成立調解，其中內容第二點約定：「家中一切生活
      費用即日起由聲請人（即被告方鴻英）負責」，然自該調
      解成立後，被告並未依調解內容履行，家中生活費用亦未
      負擔，任由原告二人過著經濟拮据、困難之生活，自上開
      調解成立日起迄今，原告陳水木已代被告墊付家庭生活費
      用甚多，每月生活費用以新台幣（下同）２萬元計算，共
      計89個月，金額為178 萬元，原告陳木水爰依不當得利之
      規定請求被告給付原告178 萬元及法定遲延利息。又依主
      計處公布97年之台灣地區每人每月平均消費出為為17425
      元，故原告爰以17000 元為每月生活費請求之基準，請求
      被告應依照上述調解內容第二點，按月分別給付原告二人
      每月扶養費各17000 元。
（二）被告雖辯稱其自調解成立後均有按月支付原告二人之生活
      費，此點原告否認，被告所提出之記帳資料均係被告個人
      日常生活之開銷，僅茶葉費及網路使用費為原告陳毓彥所
      使用，其餘均非原告二人生活支出。又原告陳木水早年從
      事與環保有關之設計規劃監造工作，收入頗豐，並將所有
      收入交由被告運用保管，被告將原告陳木水所交付之收入
      用以購置多筆不動產，77年間購買高雄市新興區○○○路
      45號8 樓之3 建物，並登記於被告妹妹方惠香明下，88年
      間購買高雄市三民區○○○路93巷5 號4 樓之建物，亦登
      記於被告妹妹方惠香名下，82年間購買高雄市○○區○○
      路28號透天四樓建物一棟，則登記在被告之弟方梓炎名下
      ，上開建物依市價計算有4 仟萬至5 仟萬元之價值，而被
      告名下所有之高雄市苓雅區○○○路56巷32之3 號房屋，
      目前市價亦高達1400萬至1500萬元左右，此外，被告尚有
      多筆現金出借他人收取利息，實具有足夠之經濟能力負擔
      原告父子二人之生活，但被告卻完全不願支付任何費用，
      反於本件訴訟中時，另將其位於台南縣安定鄉○○段
      0000-0000 地號土地於99年1 月7 日出售於訴外人王雅萍
      ，且另設定普通抵押權26萬元，顯然虛偽買賣，用意在係
      規避原告於本件訴訟後之追索。為此提起本件訴訟，並為
      訴之聲明如下：
   (1)被告應給付原告陳木水178萬元，及自起訴狀繕本送達易
      日起至清償日止，按年息百分之5計算之利息。
   (2)被告應自98年10月1日起至原告陳木水百歲之日止，按月
      於每月1日給付原告陳木水17000元，如遲延給付，應加計
      自遲延日起至清償日止按年息百分之5計算之利息。
   (3)被告應自98年10月1日起至原告陳毓彥有謀生能力之日止
      ，按月於每月1日給付原告陳毓彥17000元，如遲延給付，
      應加計自遲延日起至清償日止按年息百分之5計算之利息
      。
   (4)原告願供擔保請准宣告假執行。
三、被告則辯稱：
（一）被告於79年間遭原告陳木水暴力而離家，91年間為照顧原
      告陳木水之傷勢而再度返家，詎原告陳木水仍對被告施暴
      ，被告乃再度離家，91年間因小孩率斷手臂，被告乃與陳
      木水到調解委員會簽立調解書，當時一時失慮未加註係要
      生活再一起才負擔生活費用，但被告離家後，所住之地方
      亦距原告之住所幾百公尺，原告家中之手機、瓦斯等家庭
      開銷，被告都用銀行轉帳支付，被告並持續支付原告陳毓
      彥每月4000元，估計自91年至今，被告每年花在原告父子
      之費用約21萬元，另於94年6月15日又代原告陳木水償還
      欠款31萬元，故被告自91年至今所支付之費用約189萬元
      ，已超過原告所請求之178萬元。
（二）被告名下目前有不動產兩筆，其中一棟為高雄市苓雅區○
      ○○路56巷32之3號房屋，現由原告父子居住，市價約200
      萬元，另一棟台南縣安定鄉海寮村海寮130號房屋及土地
      原為訴外人王生揮所有，該房屋為未辦保存登記之不動產
      ，因王某在外積欠大筆債務，拜託被告將該土地標下，得
      標後再由王某每月支付被告租金3仟元，惟一條件是被告
      不能將該屋轉賣他人，等存夠錢再將該房地以拍賣價前向
      被告買回。99年間王某兄妹湊15萬元先將土地買回，但仍
      設定抵押權於被告以保障被告收取租金之權利，並非被告
      辦理虛偽買賣以阻止原告未來求償。又原告主張被告將所
      購買之不動產登記於被告之弟妹名下，此點為被告所否認
      ，請原告舉證。事實上原告陳木水並未如其所言收入豐厚
      ，其間生意失敗，均係靠被告支付資助度過難關，原告自
      以為收入良好，停掉所有工作，整日遊手好閒，事實上原
      告根本無法足夠資力提供被告購買不動產。被告目前仍寄
      居在弟妹家中，靠教圍棋賺取微薄薪資，收入不多，無力
      負擔原告所請求之生活費用，至多每月僅能給原告父子
      10000元生活費。
乙、得心證之理由
一、原告主張原告陳木水與被告為夫妻關係，原告陳毓彥則為兩
    造之子，原告陳木水與陳毓彥同住，陳毓彥患有癲癇，目前
    無謀生能力，兩造於91年4月30日在高雄市新興區調解委員
    會成立調解，其中內容第二點約定：「家中一切生活費用即
    日起由聲請人（即被告方鴻英）負責」等情，業據其提出高
    雄市新興去調解委員會調解書、殘障手冊等為證，並為被告
    所不爭執，堪信為實。惟原告主張自上開調解成立後，告並
    未依調解內容履行，家中生活費用亦未負擔一節，則為被告
    堅決否認，被告並以前揭情詞置辯。經查：
（一）按當事人主張有利於己之事實者，就其事實有舉證之責任
      ，民事訴訟法第277條前段定有明文。本件兩造於91年4月
      間立有調解書，約定家中一切生活費用即日起由被告負擔
      ，已如前述，故原告依該調解書之內容請求被告負擔，固
      屬有據，惟被告否認未支付家庭生活費用，則原告陳木水
      就此事實仍需先舉證以實其說。惟原告陳木水並未提出任
      何證據證明被告自91年至今均未支付任何生活費用，反觀
      被告則提出存摺影本證明原告家中之手機、瓦斯等開銷均
      係由被告所支付，且提出記帳資料證明每年支付原告父子
      生活費用約21萬元，復觀諸本院依職權調閱之稅務電子閘
      門財產所得調件明細表所載，原告陳木水96年所得僅1302
      元、97年無所得，原告陳毓彥96年所得48999元、97年無
      所得，但原告父子至今並無任何負債、貸款，是依原告父
      子兩人收入如此微薄，若被告自91年至今均無支付任何生
      活費用，何以能無任何負債存活至今？故在原告陳木水未
      能舉證以實其說之情況下，自難遽認其此項主張為真，其
      此部分請求，亦難認為有理。
（二）所謂家庭生活費用係以夫妻及子女之生活費用為根本，生
      活費用之負擔，為生活保障義務之具體實現，其包括一切
      家計所需之費用，舉凡購買食品、衣物、日常用品等費用
      ，房屋整修費、醫療費、交通費，子女教育費等均屬之。
      而法院在酌定家庭生活費用之數額時，行政院主計處所公
      布之各年度台灣地區家庭收支調查報告之每戶、每人年度
      最終消費支出固為參考依據，但亦必須斟酌家庭成員之學
      歷、工作、薪資、財產，當時物價及生活水準等各項指標
      。在本件情形，原告陳木水為73歲無業之老人，原告陳毓
      彥則為輕度障礙無謀生能力之人，該兩人所需之日常生活
      、交際費用應較一般正常在外工作之成年者為少；又原告
      二人目前所居住之房屋登記於被告名下，原告二人無房貸
      、無負債，且二人同住生活開銷又可共用，原告陳木水每
      月領有老人年金3000元，被告亦按月支付原告陳毓彥生活
      費4仟元，此為原告二人所不爭執；而被告名下有不動產2
      筆及多筆投資，財產總額0000000元，97年收入為243039
      元，亦有稅務電子閘門財產所得調件明細表可佐。是綜以
      上各項資料觀之，被告目前之經濟能力亦不充裕，月收入
      僅2萬餘元，本院斟酌被告經濟情況及兩造之生活水準，
      認原告陳木水、陳毓彥每月所需之生活費用應各為8000元
      及9000元即足敷需要，而原告陳木水木前已月領老人年金
      3000元，而被告至今仍依兩造於91年4 月30日有效成立之
      調解書第一項約定給付原告陳毓彥每月3000元, 故扣除上
      開調解書第一項約定之費用後，被告每月尚應支付原告陳
      木水5000元、支付原告陳毓彥6000元。
（三）原告雖主張被告名下有多筆不動產登記在其弟妹名下，然
      為被告堅決否認，經本院傳訊原告弟妹方梓炎、方惠香等
      人，其等亦到庭證稱原告所指各該不動產皆為伊等自行購
      置，而非原告購買登記於伊等名下等語，本件又無其他證
      據足以證明原告所主張為真，自難憑此點認定被告資力豐
      厚，於此敘明。
（四）綜上所述，原告陳木水起訴請求被告自98年10月1日起至
      原告陳木水有生之年止，按月給付原告陳木水5000元；原
      告陳毓彥請求被告自98年10月1日起至原告陳毓彥能維持
      生活止，按月給父原告陳毓彥6000元，及上開金額自遲延
      日起按年息百分之5 計算之利息，為有理由，應予准許；
      逾此之外之請求，均無理由，應予駁回。
二、本件所命之給付，其訴訟中履行期已到之金額，並未逾50萬
    元，依詎民事訴訟法第389條第2項，應依職權宣告假執行；
    且因本判決之宣示，已成定期給付之性質，屬民事訴訟法第
    427條第2項第8款之「其他定期給付」，依同法第389條第1
    項第3款規定，本院就原告未到期之請求所為被告敗訴之判
    決，亦應依職權宣告假執行。至原告敗訴部分，其假執行之
    聲請，因訴之駁回而失所依據，應併予駁回。
三、訴訟費用負擔之依據：民事訴訟法第79條。
中    華    民    國    99    年    12    月    14    日
                  家事法庭法  官  吳宏榮
上為正本係照原本作成。
如不服本判決，應於送達後20日內，向本院提出上訴狀並表明上
訴理由，如於本
送達前提起上訴者，應於判決送達後10日內補提上訴理由書（須
附繕本）。
中    華    民    國    99    年    12    月    14    日
                          書記官  林佑盈

司法院資訊處製作；財團法人民間司法改革基金會備份。
